【裁判字號】    97,判,964
【裁判日期】    971030
【裁判案由】    土地增值稅
【裁判全文】
最  高  行  政  法  院  判  決
                                       97年度判字第964號
上  訴  人  甲○○
訴訟代理人  乙○○
被 上訴 人  丙○○○○○
代  表  人  李秀雄
上列當事人間土地增值稅事件，上訴人對於中華民國96年6月26
日高雄高等行政法院95年度訴字第1136號判決，提起上訴，本院
判決如下：
    主  文
上訴駁回。
上訴審訴訟費用由上訴人負擔。
    理  由
一、上訴人所有台南市○○區○○段861之3、877之2、878地號
    等3筆土地（下稱系爭土地），於民國（下同）91年9月10日
    經台灣台南地方法院民事執行處（下稱台南地院民事執行處
    ）拍定，並通知被上訴人所屬安南分處核算土地增值稅額計
    新臺幣（下同）4,223,534元，被上訴人所屬安南分處遂函
    請台南地院民事執行處代為扣繳，同時依土地稅法第39條之
    3規定通知上訴人，如系爭土地符合農業用地移轉不課徵土
    地增值稅要件者，請於文到30日內檢附相關證明文件向被上
    訴人所屬安南分處提出申請。上訴人如期向被上訴人所屬安
    南分處申請不課徵土地增值稅，經被上訴人所屬安南分處查
    核結果，系爭土地因於91年8月19日經都市計畫公告發布實
    施為住宅區，上訴人之申請與規定不符，乃以91年12月25日
    南市稅安字第0910030391號函復上訴人，否准其申請，且告
    知如有不服，請於文到30日內檢附有關證明文件向被上訴人
    申請復查（本件應係提起訴願），惟上訴人未提出復查或訴
    願，至95年1月24日始向被上訴人所屬安南分處提出「給付
    土地增值稅收據並重核申請書」，被上訴人所屬安南分處以
    95年1月27日南市稅安字第09500020370號函復：「申請依法
    不課徵土地增值稅部分，業經本分處以91年12月25日南市稅
    安字第0910030391號函復在案。」，及以95年2月14日南市
    稅安字第09522030880函復：「主旨：有關台端前曾申請以
    89年1月6日當期之公告土地現值為前次移轉地價乙案，依都
    市計畫使用分區資料所載，原佃段861之3、877之2、878地
    號等3筆土地於土地稅法89年1月28日修正公布生效時，該土
    地編定為非農業用地核與規定不符，未便照准。．．．說明
    ：．．．三、．．．如仍有不服，請依稅捐稽徵法第35條規
    定，於文到30內，向本處（臺南市○○路○段96號）提出復
    查。」在案，嗣後，上訴人於95年3月15日再次提出重核申
    請書，被上訴人所屬安南分處以95年4月7日南市稅安字第09
    522058560號函復：「說明：二、（二）、１．上開地號屬
    都市○○道路用地部分，依台南市政府95年3月30日南市都
    計字第09516016060號函稱，其取得方式依都市計畫說明書
    中規定應以市地重劃方式開發，故依財政部86年12月16日台
    財稅第861930297號函釋規定，無免稅之適用。２．至能否
    以89年1月當期公告現值為前次移轉現值課徵土地增值稅乙
    節，業經本分處以95年2月14日南市稅安字第0952030880號
    函函覆在案。」上訴人不服，循序提起行政訴訟，經原審判
    決駁回，遂提起本件上訴。
二、本件上訴人在原審起訴主張：關於被上訴人95年2月14日南
    市稅安字第095203088號函，對於否准上訴人申請按89年1月
    6日當期公告現值為前次移轉現值課徵增值部分，其依據財
    政部90年5月4日台財稅字第0900452810號函，即「以土地稅
    法89年1月28日修正公布生效時，是否為農業用地，來區分
    有無土地稅法第39條之2第4項之適用」其依據已違背司法院
    釋字第566號及第597號解釋所示之原則「應依原來之土地使
    用分區別（或用地別）管制而視為農業用地」及「應依憲法
    第19條規定，各該法律應符合量能課稅及公平原則」，已限
    縮排除經編定為非農業用地但如法令限制仍作農業使用部分
    ，難謂無法律不備之違法；次關於被上訴人95年4月7日南市
    稅安字第095322058560號函，對於被上訴人認為系爭土地屬
    都市○○道路用地部分，其取得方式依都市計畫說明書中規
    定應以市地重劃方式開發，故依財政部86年12月16日台財稅
    第861930297號函釋規定，無免稅之適用等，惟該函釋係屬
    徵收土地，用來適用重劃土地，與本件無涉，故屬適用法令
    錯誤等云云，求為撤銷原處分及訴願決定之判決。
三、被上訴人在原審答辯則以：系爭土地於土地稅法89年1月28
    日修正公布生效時，該土地編定為主要計畫住宅區，非屬農
    業用地，核與土地稅法第39條之2第4項規定不符，且依財政
    部90年5月4日台財稅字第0900452810號令釋：有關原地價之
    調整應以稅法修正生效時之農業用地為適用範圍，被上訴人
    所屬安南分處否准其以89年1月6日為前次移轉地價之申請，
    核無不合等語，資為抗辯。
四、原審斟酌全辯論意旨及調查證據之結果，以：本件上訴人申
    請以89年1月6日為前次移轉地價部分，被上訴人所屬安南分
    處則以95年1月27日南市稅安字第09500020371號函，向台南
    市政府查詢，經台南市政府以95年2月8日南市都計字第0951
    005940號函復：「經查本市○○區○○段861之3、877之2地
    號土地於68年11月23日至72年10月5日間之都市計畫使用分
    區係屬農漁用地，72年10月6日至91年8月18日間之都市計畫
    使用分區係屬主要計畫住宅區，91年8月19日迄今都市計畫
    使用分區係屬部分低密度住宅區○○道路用地。原佃段878
    地號土地於68年11月23日至72年10月5日間之都市計畫使用
    分區係屬農漁用地，72年10月6日至91年8月18日間之都市計
    畫使用分區係屬主要計畫住宅區，91年8月19日迄今都市計
    畫使用分區○○道路用地。」因系爭土地於土地稅法89年1
    月28日修正公布生效時，該土地編定為主要計畫住宅區，非
    屬農業用地，核與土地稅法第39條之2第4項規定不符，且依
    財政部90年5月4日台財稅字第0900452810號函釋意旨，有關
    原地價之調整應以稅法修正生效時之農業用地為適用範圍，
    被上訴人所屬安南分處乃以95年2月14日南市稅安字第09522
    030880號函，否准其以89年1月6日為前次移轉地價之申請，
    核無不合。次查，司法院釋字第566號及第597號解釋，均非
    有關土地稅法第39條之2第4項規定適用之解釋，亦難依該等
    解釋為本件上訴人有利之認定。次查，系爭土地前經台南市
    政府95年2月8日南市都計字第09516005940號函復，其中原
    佃段861之3、877之2地號土地，91年8月19日起都市計畫使
    用分區係屬部分低密度住宅區○○道路用地，原佃段878地
    號土地，91年8月19日起都市計畫使用分區○道路用地，為
    明瞭系爭土地屬道路用地部分是否有免徵土地增值稅之適用
    ，被上訴人所屬安南分處乃以95年3月20日南市稅安字第095
    22062010號函，向台南市政府查詢，經該府以95年3月30日
    南市都計字第09516016060號函復：「經查本市○○段861之
    3、877之2地號都市計畫使用分區○設○○○道路用地部分
    低密度住宅區○○段878地號土地劃設為道路用地。有關取
    得方式依都市計畫說明書中規定應以市地重劃方式開發。」
    乙節，亦有被上訴人及台南市政府前述函附於原處分卷可憑
    。是系爭土地屬都市○○道路用地部分，既應以市地重劃方
    式開發，而非由政府依法以徵收方式取得，參諸前揭財政部
    89年12月16日台財稅第861930297號函釋意旨，即與土地稅
    法第39條第2項免徵土地增值稅之要件不符，是被上訴人所
    屬安南分處對系爭土地屬於道路用地部分，函復上訴人無免
    稅之適用，亦無不合。另關於被上訴人95年4月7日南市稅安
    字第095322058560號函，該函釋係屬徵收土地，用來適用重
    劃土地，與本件無涉，故屬適用法令錯誤等乙節，仍屬無據
    等語，因將原決定及原處分均予維持，駁回上訴人之訴。
五、上訴意旨略謂：原判決漠視已發佈細部計畫地區，都市計畫
    書規定應實施市區徵收，於公告實施市區徵收計畫前，未依變更後之計畫用途申請建築使用者之
    規定，以土地已編定為主要住宅區，非屬農業用地為由，而
    堅持應以稅法修正時之農業用地為適用範圍，違背司法院釋
    字第566號及第597號解釋。並引述無關本案公設地徵收規定
    即內政部86年11月11日台（86）內地字第8686141號函及台
    南市政府95年3月30日南市都計字第09516016060號，忽視系
    爭土地為都市計畫公布後，重劃前仍限制作原來之農業使用
    ，符合農業發展條例施行細則第14條之1第1項第2款規定，
    應准予不課徵土地增值稅。另稱司法院釋字第556號及第597
    號解釋非關土地稅法，難依該等規定為本件上訴人有利之認
    定，亦與信賴保護原則相違背，而有判決理由欠缺之當然違
    背法令情事存在云云。
六、本院按：(一)89年1月修正之土地稅法第39條之2第1項、第4項
    之規定，係為配合「放寬農地農有，落實農地農用」之農業
    政策，故對於作農業使用之農業用地，給予不課徵土地增值
    稅之租稅優惠；並於其符合89年1月28日時作農業使用之農
    業用地之要件，得准許墊高該農業用地之原地價。故89年1
    月修正之土地稅法第39條之2第1項及第4項規定所得享受之
    各項租稅優惠，應均以「作農業使用之農業用地」為適用要
    件。而土地稅法所稱農業用地，該法第10條第1項定有明文
    ，另同法第39條之2第4項所稱農業用地，同法施行細則第57
    條第1項亦定有明文。是土地稅法第39條之2第4項有關以該
    修正施行日當期之公告土地現值為原地價，計算漲價總數額
    ，課徵土地增值稅規定之適用，應以土地稅法89年1月28日
    修正公布生效時，該土地符合同法施行細則第57條第1項所
    定之農業用地為適用範圍，倘土地稅法89年1月28日修正公
    布生效時，該土地業經依法律變更編定為非農業用地，縱其
    尚未完成細部計畫或已完成細部計畫而尚未開發完成，因已
    非屬該條規定之農業用地，應均無土地稅法第39條之2第4項
    原地價認定規定之適用甚明。(二)原判決關於系爭土地於土地
    稅法89年1月28日修正公布生效時，該土地編定為主要計畫
    住宅區，非屬土地稅法施行細則第57條第1項所規定之農業
    用地，核與土地稅法第39條之2第4項規定不符；且財政部90
    年5月4日台財稅字第900452810號函係財政部依據土地稅法
    第39條之2所發布之解釋函，就土地稅法第39條之2第4項原
    地價認定規定之適用所為之解釋性行政規則，核與上述法律
    之立法目的無違。原處分以土地稅法於89年1月28日修正公
    布生效時，系爭土地業經依法律變更編定為非農業用地，縱
    其尚未完成細部計畫或已完成細部計畫而尚未開發完成，均
    無土地稅法第39條之2第4項原地價認定規定之適用為由，否
    准上訴人以土地稅法修正施行日當期（即89年1月）之公告
    土地現值為前次移轉地價之申請，亦無違誤；及系爭土地屬
    都市○○道路用地部分，其取得方式依都市計畫說明書中規
    定應以市地重劃方式開發，而非由政府依法以徵收方式取得
    ，參諸財政部86年12月16日台財稅第861930297號函釋意旨
    ，即與土地稅法第39條第2項免徵土地增值稅之要件不符，
    被上訴人對於系爭土地屬於道路用地部分，函覆上訴人無免
    稅之適用，如何核無不合等已均詳為論斷。(三)綜上所述，原
    判決對上訴人在原審之主張如何不足採之論據，均已詳為論
    斷，而駁回上訴人在原審之訴，並無判決不適用法規或適用
    不當及判決不備理由、理由矛盾等違背法令情事，其所適用
    之法規與該案應適用之現行法規並無違背，與解釋判例，亦
    無牴觸，並無所謂原判決有違背法令之情形。上訴人對於業
    經原判決詳予論述不採之事由再予爭執，核屬其一己法律上
    見解之誤解，要難謂為原判決有違背法令之情形。上訴論旨
    ，指摘原判決違誤，求予廢棄，難認有理由，應予駁回。
七、據上論結，本件上訴為無理由，爰依行政訴訟法第255條第1
    項、第98條第1項前段，判決如主文。
中    華    民    國    97    年    10    月    30    日
                    最高行政法院第二庭
                        審判長法官  高  啟  燦
                              法官  鄭  忠  仁
                              法官  黃  本  仁
                              法官  黃  合  文
                              法官  廖  宏  明
以  上  正  本  證  明  與  原  本  無  異
中    華    民    國    97    年    10    月    31    日
                              書記官  邱  彰  德


司法院資訊處製作；財團法人民間司法改革基金會備份。
